臺灣高等法院民事判決
108年度家上字第319號
上  訴  人  Ａ０１
被上訴人    Ａ０２

訴訟代理人  蘇家宏律師
            蔡宜庭律師
上列當事人間請求離婚等事件，上訴人對於中華民國108年8月30
日臺灣士林地方法院107年度婚字第58號等第一審判決提起上訴
，本院於109年5月6日言詞辯論終結，判決如下：
    主      文
上訴駁回。
第二審訴訟費用由上訴人負擔。
    事實及理由
一、上訴人主張：兩造於民國94年4月16日結婚，育有未成年子
    女甲○（00年00月00日生）、乙○（00年0月0日生）。被上訴
    人於婚前告知伊其於銀行工作，其在新北市ＯＯ區有間房子，
    婚後其父母會給予新臺幣（下同）200萬元援助，故兩造婚
    後於94年6月間以伊婚前財產84萬元暨貸款750萬元，購買門
    牌號碼臺北市○○區○○○路0段00巷0號0樓房屋（下稱系爭房屋
    ），登記在被上訴人名下，因每月房貸須繳納3萬8,000元，
    兩造月薪皆為4萬元，雙方協議由被上訴人每月薪資帳戶直
    接支付房貸，伊薪資用以支付家用。詎被上訴人竟於95年9
    月間自銀行離職，改任教會事務員，以致其薪資減少無法再
    負擔每月房貸，不足部分只能由伊承受，伊因不堪負荷要求
    被上訴人將ＯＯ房產變賣以減輕伊負擔，被上訴人卻稱已將該
    屋過戶予其母，又為安撫伊而謊稱其父母會給予150萬元紓
    困，但事後毫無下文，反而係伊父母不忍伊獨自承擔房貸及
    生活費用壓力，匯款協助償還房貸，被上訴人於婚姻期間無
    視伊及伊父母之付出，一再欺瞞愚弄伊。又被上訴人平時對
    伊冷漠、臭臉相向，伊2次生產，被上訴人僅各陪伴伊進行1
    次產檢，產後住院期間亦僅陪伴1天；99年12月間幼子罹患
    支氣管炎住院，伊獨自在病房照顧；101年間兩名子女相繼
    感染腸病毒，因伊無法請假照顧，僅得請伊母前來相助，不
    料被上訴人之母來電數落伊長達1小時，令伊母氣憤難忍。
    再被上訴人在家洗澡不關門、裸體走動、吃過便當任意放置
    不予清理等不良生活習慣；於106年7月間，伊遺失信用卡向
    被上訴人求助，被上訴人不予理會；於106年9月19日晚間11
    時，子女發高燒，房間冷氣無法調整溫度與風速，伊欲至被
    上訴人房內拿取冷氣遙控器，被上訴人不願開門，直至伊去
    電被上訴人ＯＯ老家，被上訴人始將遙控器丟在地上，並對伊
    辱罵「渾蛋」；於106年10月間，伊放置抽屜內日幣15萬元
    疑遭被上訴人竊取；於107年4月間社工訪視時，誣指伊鬧自
    殺、憂鬱症病發，惡意攻擊伊。另被上訴人一再誣詆伊有婚
    外情，令伊無法忍受。由上可知，兩造婚姻早已破裂，且自
    106年11月間起分居迄今，形同陌路等情。爰依民法第1052
    條第2項規定，求為准伊與被上訴人離婚，併依同法第1055
    條規定，請求酌定兩造所生未成年子女乙○、甲○之親權由兩
    造共同行使，並乙○由上訴人任主要照顧者，甲○由被上訴人
    任主要照顧者。另駁回被上訴人反請求伊履行同居之判決（
    原審就本訴、反請求均為上訴人敗訴之判決，上訴人就本訴
    關於駁回其請求離婚、定子女親權及反請求命其履行同居部
    分，不服提起上訴。其餘未繫屬本院部分，不予贅述）。並
    於本院上訴聲明：㈠原判決關於駁回上訴人請求離婚、定子
    女親權及命上訴人履行同居部分廢棄。㈡上開廢棄部分：⒈准
    上訴人與被上訴人離婚。⒉對於兩造所生未成年子女乙○、甲
    ○權利義務之行使及負擔，由兩造共同行使，並乙○由上訴人
    任主要照顧者，甲○由被上訴人任主要照顧者。⒊被上訴人在
    第一審之反請求駁回。
二、被上訴人則以：上訴人指摘伊欺瞞或不負擔房貸或在家種種
    不良習性之情，均不實在，且房貸業已繳納完畢，兩造婚姻
    並無難以維持婚姻之重大事由。上訴人之所以提起本件離婚
    訴訟，乃因其與韓○○發生婚外情所致，並其於106年11月間
    無正當理由離家不履行同居義務，縱兩造婚姻發生破綻無法
    回復，不可歸責於伊，上訴人不得訴請離婚。倘鈞院判准兩
    造離婚，2名未成年子女親權之行使應由伊任之為宜等語，
    資為抗辯。另依民法第1001條規定，反請求上訴人應履行同
    居義務之判決。並於本院答辯聲明：上訴駁回。
三、查兩造於94年4月16日結婚，育有未成年子女甲○（00年00月
    00日生）、乙○（00年0月0日生），現婚姻關係存續中等情
    ，有戶籍資料可稽（見原審婚字卷㈠第12至15頁），並為兩
    造所不爭執，堪信為真實。
四、本件應審究者為㈠上訴人依民法第1052條第2項規定，請求判
    准兩造離婚，及依同法第1055條規定，請求酌定兩造所生未
    成年子女甲○、乙○親權歸屬，是否有理？㈡被上訴人依民法
    第1001條規定，反請求上訴人履行同居義務，是否有理？茲
    分別論述如下：
  ㈠上訴人依民法第1052條第2項規定，請求判准兩造離婚，及依
    同法第1055條規定，請求酌定兩造所生未成年子女甲○、乙○
    親權歸屬，是否有理？
　　⒈按民法第1052條第2項規定：「有前項以外之重大事由，難
      以維持婚姻者，夫妻之一方得請求離婚。但其事由應由夫
      妻之一方負責者，僅他方得請求離婚」，所稱「有前項以
      外之重大事由，難以維持婚姻者」，應依客觀之標準，認
      定婚姻是否已生破綻而無回復之望，且此難以維持婚姻之
      事實，是否已達於倘處於同一境況，任何人均將喪失維持
      婚姻之意願而定。若夫妻之誠摯相愛基礎動搖，彼此難以
      容忍、諒解，無從繼續保持共同生活之圓滿、安全及幸福
      ，而生婚姻之破綻，夫妻之一方即非不得依該規定請求離
      婚。至於同條項但書所規定「難以維持婚姻之重大事由應
      由夫妻之一方負責者，僅他方得請求離婚」，係於夫妻雙
      方就該重大事由均須負責時，應比較衡量雙方之有責程度
      ，僅責任較輕之一方得向責任較重之他方請求離婚，如有
      責程度相同時，雙方均得請求離婚，始符合立法本旨（最
      高法院90年度台上字第1639號、90年度台上字第2215號、
      94年度台上字第115號、94年度台上字第2059號判決，及
      同院95年4月4日95年度第5次民事庭決議意旨參照）。經
      查：
      ⑴上訴人雖主張被上訴人於婚前告知伊其於銀行工作，其
        在新北市ＯＯ區有間房子，婚後其父母會給予200萬元援
        助，故兩造婚後於94年6月間以伊婚前財產84萬元暨貸
        款750萬元，購買系爭房屋，登記在被上訴人名下，因
        每月房貸須繳納3萬8,000元，兩造月薪皆為4萬元，雙
        方協議由被上訴人每月薪資帳戶直接支付房貸，伊薪資
        用以支付家用，詎被上訴人竟於95年9月間自銀行離職
        ，改任教會事務員，以致其薪資減少無法再負擔每月房
        貸，不足部分只能由伊承受，伊因不堪負荷要求被上訴
        人將ＯＯ房屋變賣以減輕伊負擔，被上訴人卻稱已將該屋
        過戶予其母，又為安撫伊而謊稱其父母會給予150萬元
        紓困，但事後毫無下文，反而係伊父母不忍伊獨自承擔
        房貸及生活費用壓力，匯款協助償還房貸，被上訴人於
        婚姻期間無視伊及伊父母之付出，一再欺瞞愚弄伊云云
        ，惟被上訴人否認其曾向上訴人承諾其父母會支援兩造
        200萬元或150萬元，或其償還房貸之事有欺瞞愚弄上訴
        人或忽視上訴人父母協助等情。查上訴人就其上開主張
        ，固據提出ＯＯ房屋登記謄本、上訴人彰化商業銀行帳戶
        明細表、上訴人父母匯款單為證（見原審婚字卷㈠第82
        至83頁、第150至182頁），然該等證據充其量僅能證明
        被上訴人曾擁有ＯＯ房屋、上訴人償還房貸及上訴人父母
        協助償還房貸之情事，並不足以證明被上訴人曾向上訴
        人承諾被上訴人父母會支援兩造200萬元或150萬元，或
        被上訴人就償還房貸之事有欺瞞愚弄上訴人或忽視上訴
        人父母協助之事實。且被上訴人抗辯因上訴人於兩造婚
        前即要求伊出售伊名下ＯＯ房屋，伊母擔心其贈與伊該屋
        遭賤賣而要求伊返還，伊於兩造結婚前之93年10月間即
        已過戶返還伊母，又兩造婚後購買系爭房屋係兩造共同
        決定，伊當時為台新銀行員工，取得台新銀行全額貸款
        ，無須伊父母資助，並因伊向台新銀行貸款，故由伊負
        責償還房貸，且94年6月起至95年9月止之房貸均由伊一
        人全額負擔，嗣伊於95年10月起自銀行離職後改至教會
        任職，雖無力全額負擔房貸，惟仍將所得用以分擔房貸
        及家用，並非由上訴人單獨負擔及承受壓力，且伊父母
        亦多次經濟支援伊償還等語，已據其提出被上訴人郵局
        帳戶交易明細、被上訴人台新銀行帳戶交易明細、被上
        訴人台新銀行498萬元貸款還款明細、被上訴人台新銀
        行250萬元貸款還款明細、異動索引資料為證（見原審
        婚字卷㈠第68至74頁、第87至125頁、本院卷㈠第301至35
        9頁），並非無據。準此，兩造婚後為擁有房子而共同
        決定貸款購買系爭房屋，並因每月需償還高額房貸，兩
        造協商雙方如何分擔，被上訴人亦按雙方協議由其一人
        全額負擔房貸，嗣雖被上訴人辭去銀行工作改任他職，
        無力獨自完全支付每月房貸，但仍努力從事工作，並將
        所得分擔房貸及家計，並非完全由上訴人獨自承擔及承
        受壓力，且兩造父母見狀均有予以金援，難認被上訴人
        有何欺騙愚弄上訴人之情事。上訴人亦未舉證證明在其
        提起本件訴訟前，兩造有因系爭房屋貸款之事時起爭吵
        或劇烈衝突之情形，況房貸已於106年初還清，為兩造
        所不爭，其後應無就此繼續爭執之理。是上訴人執以上
        開事由謂兩造婚姻已生破綻難以維持云云，並無可取。
　　　⑵上訴人又主張被上訴人平時對伊冷漠、臭臉相向，伊2次
        生產，被上訴人僅各陪伴伊進行1次產檢，產後住院期
        間亦僅陪伴1天；99年12月間幼子罹患支氣管炎住院，
        伊獨自在病房照顧；101年間兩名子女相繼感染腸病毒
        ，因伊無法請假照顧，僅得請伊母前來相助，不料被上
        訴人之母來電數落伊長達1小時，令伊母氣憤難忍各節
        ，均為被上訴人所否認，上訴人就此未舉證以實其說，
        自難憑信。是上訴人執以上開事由謂兩造婚姻已生破綻
        難以維持云云，亦無可取。　　　
　　　⑶上訴人再主張被上訴人在家洗澡不關門、裸體走動、吃
        過便當任意放置不予清理等不良生活習慣；於106年7月
        間，伊遺失信用卡向被上訴人求助，被上訴人不予理會
        ；於106年9月19日晚間11時，子女發高燒，房間冷氣無
        法調整溫度與風速，伊欲至被上訴人房內拿取冷氣遙控
        器，被上訴人不願開門，直至伊去電被上訴人ＯＯ老家，
        被上訴人始將遙控器丟在地上，並對伊辱罵「渾蛋」；
        於106年10月間，伊放置抽屜內日幣15萬元疑遭被上訴
        人竊取；於107年4月間社工訪視時，誣指伊鬧自殺、憂
        鬱症病發，惡意攻擊伊各節，固據提出住家洗碗槽未清
        洗之照片、住家客廳衣物雜亂不堪之照片、被上訴人洗
        澡不關浴室門及赤身裸體走出浴室之照片為證（見原審
        婚字卷㈠第252頁、本院卷㈡第69至70頁），然為被上訴
        人所否認，查上訴人所提住家洗碗槽未清洗之照片、住
        家客廳衣物雜亂不堪之照片，並不足以證明係被上訴人
        所為；所提被上訴人洗澡不關門、裸體走動之照片，並
        不足以證明被上訴人經常有該情事，況被上訴人縱有該
        等情事，衡之夫妻來自不同家庭及成長背景，生活習慣
        或觀念之差異，在所難免，理應溝通、包容，上訴人亦
        未舉證證明在提起本件訴訟之前，其曾與被上訴人溝通
        改良被上訴人不良習性而被上訴人不願改，或兩造曾因
        此時起爭吵之情事，自難認被上訴人有該不良習性致兩
        造婚姻達難以維持之程度。又被上訴人於映晟社會工作
        師事務所社工訪視時稱：我表示不願意離婚，上訴人開
        始鬧自殺、憂鬱症病發和與我動粗等語（見原審婚字卷
        ㈠第51頁），與兩造之女甲○於受訪視時證稱情節大抵相
        符（見原審婚字卷㈠證件存置袋之未成年子女意願訪視
        調查），並非全然無據，縱被上訴人言過其實，亦難認
        其係故意詆毀上訴人。此外，上訴人就上開其餘事由未
        舉證以實其說，要難憑採。是上訴人執以上開事由謂兩
        造婚姻已生破綻難以維持云云，仍無可取。
　　　⑷另上訴人主張被上訴人誣詆其婚外情乙節，被上訴人抗
        辯上訴人之所以提起本件離婚訴訟，乃因其與韓姓男同
        事即韓ＯＯ發生婚外情所致等語，並提出上訴人與韓○○於
        106年9月間LINE對話紀錄截圖為證（見本院卷㈠第189至
        193頁）。參以證人即兩造之女甲○就此事於本院證稱：
        一開始媽媽搬到隔壁的房間，然後大概過了兩三個月，
        有一次我從教會回來的時候，看到媽媽鎖上家裡的大門
        ，後來爸爸去樓下按電鈴，爸爸還沒有按到電鈴的時候
        ，我就看到媽媽打開家裡的門，就看到一個男生走出來
        ，那個人我看過很多次，之前就是媽媽搬去隔壁房間的
        時候，有一次媽媽弟弟還有我跟那的男生一起出去吃飯
        等語（見本院卷㈠第203至204頁），及觀之前開對話紀
        錄截圖所示，上訴人傳送「疼惜你」、「抱抱」、「謝
        謝你，每天晚上陪我聊天」、「這樣我們在一起才會長
        長久久」、「我也愛你」、「親親」、「明天繼續親」
        等語，韓○○互動回覆「因為愛」、「愛你」、「有愛才
        長久」、「抱抱」、「（親吻貼圖）」等語，且韓○○教
        導上訴人應如何讓被上訴人能夠答應離婚：「上訴人：
        我現在只想讓他（被上訴人）難看。韓○○：我再教你。
        上訴人：讓他不敢面對大家。韓○○：如果妳已經講完離
        婚的話。上訴人：他會說，是我想離的。韓○○：沒關係
        。上訴人：所以，我死都要離。韓○○：我再教妳怎麼回
        。上訴人：好。韓○○：乖。上訴人：我現在都會聽你的
        ，一步步做。韓○○：好的，乖。上訴人：我是希望，逼
        他到受不了，然後，選擇離婚。韓○○：不用理他，因為
        這些不足以讓他自己離開，還不夠，妳接下來的所作所
        為，就是要破壞他所有的人際關係，也就是讓他只有一
        個爛形象，然後讓他不願意去聚餐，最後只剩圖書館。
        上訴人：好。韓○○：最後剩下孤獨的感覺，就可以了，
        然後他就會因為精神崩潰，選擇找女人，那時候，就不
        重要了，離不離就沒差了，因為大家已經平等了，真正
        的毀滅不是殺人也不是傷人，而是把他正常的心智破壞
        成無。上訴人：就看他，早離早解脫了。」，已逾越普
        通男女友誼之對談，被上訴人合理懷疑上訴人有婚外情
        ，自屬可信。則上訴人違反夫妻間之忠誠、忠貞義務，
        顯有可歸責之事由。
　  　⑸另上訴人於106年11月間起自行離家致兩造分居，並上訴
        人與乙○同住，被上訴人與甲○同住之事實，為兩造所不
        爭，上訴人就此未能舉證證明兩造有何不堪同居或不宜
        同居之事由，足認上訴人係無正當理由離家不履行同居
        。又上訴人雖主張兩造同住期間感情不好，時起爭吵，
        兩造分居後，形同陌路云云，惟參諸原審囑託映晟社會
        工作師事務所對甲○、乙○親權歸屬一事進行訪視調查結
        果認「兩造與2名未成年子女互動良好」、「兩造工作
        時間均能配合2名未成年子女生活作息」、「兩造均知
        悉子女之興趣，並尊重和支持子女之生涯探索及發展」
        （見原審婚字卷㈠第52頁反面），及甲○、乙○於受訪視
        時均表示全家一起住時兩造感情不錯，渠等均擔心上訴
        人不再返家同住，希望全家還能像以前一樣住在一起及
        出遊等語（見原審婚字卷㈠證件存置袋之未成年子女意
        願訪視調查），暨甲○於本院證稱：我跟爸爸（被上訴
        人）媽媽（上訴人）住一起時，他們不會吵架，就跟平
        常看到的父母一樣，就是很正常。我不知道為何突然媽
        媽有一次生氣，就搬到隔壁的房間，差不多我三年級的
        上學期，媽媽就搬出去了。爸爸媽媽分開住後，我跟爸
        爸住，弟弟（乙○）跟媽媽住，爸爸媽媽都會照顧我的
        生活，前兩年我下課的時候，媽媽會先去安親班接我，
        會帶我去媽媽住處吃飯後帶我回家，從我五年級開始，
        就是爸爸去媽媽住處附近的圖書館接我。爸爸也有去看
        弟弟，我跟弟弟也有互動。我希望爸爸媽媽不要離婚等
        語（見本院卷㈠第202至204頁）；乙○於本院證稱：爸爸
        媽媽還沒有分開住的時候，我不知道有沒有常常吵，爸
        爸媽媽分開住後，我跟媽媽一起住，爸爸有時候會來看
        我，姐姐（甲○）平時我都可以看到，因為媽媽會去接
        姐姐下課。我不希望爸爸媽媽離婚等語（見本院卷㈠第2
        05至206頁），可知兩造同住期間婚姻關係尚和諧，縱
        後來上訴人離家致兩造分居，雙方對於兩名子女仍有照
        應，維持互動關係。故上訴人執以兩造同住期間感情不
        好，時起爭吵，兩造分居後，形同陌路為由，主張兩造
        婚姻發生嚴重破綻難以繼續維持云云，要非可採。
　　　⑹綜合上情，上訴人前揭主張兩造婚姻破綻之事由，或不
        能證明屬實，或縱有爭執致婚姻破綻，乃肇因於彼此間
        之觀念不同、溝通不良所致，非不能藉由互相溝通體諒
        予以修補回復，並兩名子女一再深切渴望兩造不要離婚
        ，希冀全家能像以前一樣住在一起，只要兩造能秉持互
        信、互諒、互愛之誠意，相互溝通，婚姻中之嫌隙破綻
        ，非不可泯除，且被上訴人知悉上訴人有外遇之後，表
        明仍深愛上訴人，感謝上訴人對家庭之付出，上訴人只
        是一時受到誘惑誤導發生婚外情，其仍堅守兩造婚姻，
        願意隨時接納上訴人回來破鏡重圓，繼續與上訴人維持
        婚姻生活，可見被上訴人對上訴人情愛尚在，只要兩造
        能坦誠溝通，互相體恤，了解對方處境與感受，應可化
        解目前婚姻之困境，本院認客觀上兩造婚姻尚未達難以
        維持無從回復之狀態，上訴人訴請離婚，不應准許。縱
        認上訴人已對被上訴人感情生變，拒絕與被上訴人共同
        居住生活，一味認兩造不適合在一起，其對被上訴人已
        無感情，希望與被上訴人離婚，致兩造溝通互動不良，
        婚姻破綻已達無回復之希望，而具有難以維持婚姻之重
        大事由，審酌兩造婚姻發生破綻起因於上訴人婚外情，
        違反夫妻間之忠貞義務，且一味苛責被上訴人不是，將
        婚姻破綻歸咎被上訴人，對於被上訴人有意維持婚姻而
        修補兩造關係之努力，屢以拒絕，甚至逕自離家，致夫
        妻無從溝通，情分決裂等情，經比較衡量兩造之有責程
        度，上訴人仍屬責任較重之一方，揆諸首揭說明，上訴
        人自不得向責任較輕之被上訴人請求離婚，始符公平。
        是則上訴人依民法第1052條第2項規定請求離婚，亦無
        理由。
　　⒉再按夫妻離婚者，對於未成年子女權利義務之行使或負擔
      ，依協議由一方或雙方共同任之。未為協議或協議不成者
      ，法院得依夫妻之一方、主管機關、社會福利機構或其他
      利害關係人之請求或依職權酌定之。法院並得依請求或依
      職權，為子女之利益酌定權利義務行使負擔之內容及方法
      ，及為未行使或負擔權利義務之一方酌定其與未成年子女
      會面交往之方式及期間，固為民法第1055條所明定，惟其
      前提要件必須夫妻離婚。本件上訴人請求離婚，既經本院
      駁回，則兩造婚姻關係仍存在，上訴人請求酌定離婚後兩
      造所生未成年子女甲○、乙○之親權歸屬部分，即屬無據，
      不應准許。
　㈡被上訴人依民法第1001條規定，反請求上訴人履行同居義  
    務，是否有理？
　  按夫妻互負同居之義務；但有不能同居之正當理由者，不在
    此限，民法第1001條定有明文。所謂不能同居之正當理由，
    乃指夫妻有不堪同居或不宜同居之事由，或依其情形要求夫
    妻同居為不合理而言。查兩造於94年4月16日結婚，婚後共
    同居住於臺北市○○區○○○路0段00巷0號0樓，上訴人無正當理
    由自106年11月間離開上開住所，迄未返回同居，已如前述
    ，上訴人復未能舉證證明兩造有何不堪同居或不宜同居之事
    由，堪認上訴人違反夫妻同居義務甚明，是被上訴人依上規
    定，請求上訴人應返回兩造共同住所履行同居義務，洵屬有
    據，應予准許。
五、綜上所述，上訴人依民法第1052條第2項規定，請求判准兩
    造離婚，及依同法第1055條規定，請求酌定兩造所生未成年
    子女甲○、乙○親權歸屬，均無理由，不應准許。被上訴人依
    民法第1001條規定，反請求上訴人履行同居義務，為有理由
    ，應予准許。原審為上訴人敗訴之判決，並無不合。上訴意
    旨指摘原判決不當，求予廢棄改判，為無理由，應駁回其上
    訴。
六、本件事證已臻明確，兩造其餘之攻擊或防禦方法及所用之證
    據，經本院斟酌後，認為均不足以影響本判決之結果，爰不
    逐一論列，附此敘明。
七、據上論結，本件上訴為無理由，爰判決如主文。
中　　華　　民　　國　 109　　年　　5 　　月　　13　　日
                        家事法庭
                        審判長法  官  張靜女
                              法  官  湯美玉
                              法  官  曾部倫
正本係照原本作成。
如不服本判決，應於收受送達後20日內向本院提出上訴書狀，其
未表明上訴理由者，應於提出上訴後20日內向本院補提理由書狀
（均須按他造當事人之人數附繕本）上訴時應提出委任律師或具
有律師資格之人之委任狀；委任有律師資格者，另應附具律師資
格證書及釋明委任人與受任人有民事訴訟法第466條之1第1項但
書或第2項（詳附註）所定關係之釋明文書影本。如委任律師提
起上訴者，應一併繳納上訴審裁判費。
中　　華　　民　　國　　109 　年　　5 　　月　　13　　日
　　　　　　　　　　　　　    書記官  鄭兆璋
附註：
民事訴訟法第466條之1（第1項、第2項）：
對於第二審判決上訴，上訴人應委任律師為訴訟代理人。但上訴
人或其法定代理人具有律師資格者，不在此限。
上訴人之配偶、三親等內之血親、二親等內之姻親，或上訴人為
法人、中央或地方機關時，其所屬專任人員具有律師資格並經法
院認為適當者，亦得為第三審訴訟代理人。